【裁判字號】    98,易,210
【裁判日期】    980511
【裁判案由】    妨害自由
【裁判全文】
臺灣板橋地方法院刑事判決               98年度易字第210號
公  訴  人  臺灣板橋地方法院檢察署檢察官
被      告  甲○○
            丁○○
上列被告等因妨害自由案件，經檢察官提起公訴（97年度調偵字
第890號），本院判決如下：
    主  文
甲○○共同連續犯恐嚇危害安全罪，處有期徒刑參月，如易科罰
金，以銀元參佰元即新臺幣玖佰元折算壹日，減為有期徒刑壹月
又拾伍日，如易科罰金，以銀元參佰元即新臺幣玖佰元折算壹日
。
丁○○共同連續犯恐嚇危害安全罪，累犯，處有期徒刑肆月，如
易科罰金，以銀元參佰元即新臺幣玖佰元折算壹日，減為有期徒
刑貳月，如易科罰金，以銀元參佰元即新臺幣玖佰元折算壹日。
    事  實
一、丁○○前於民國89年間，因公共危險案件，經臺灣高等法院
    以91年度交上訴字第169號判處應執行有期徒刑7月確定，於
    92年2 月19日易科罰金執行完畢。緣乙○○於93年11月間積
    欠甲○○、丁○○等人新臺幣（下同）290 萬元，丁○○與
    甲○○2 人為迫使乙○○清償賭債，竟與共同基於恐嚇之犯
    意，自93年12月底某日起至同年5 月間某日止，連續多次撥
    打電話至乙○○所開設之中華五金行及會計丙○○所使用之
    行動電話，恫稱：「如果乙○○不出面處理賭債問題的話，
    要找兄弟打斷乙○○的手腳」、「要叫兄弟24小時站在公司
    樓下，讓乙○○生意做不成，不讓乙○○的父母吃飯」等語
    ，以此加害乙○○生命、身體、財產之事恐嚇乙○○，經丙○○轉知乙○○，致乙○○心生畏懼，遂於94年3 月28日委
    由丙○○撥打電話通知丁○○前往臺北縣板橋市中華五金行
    搬走價值93,302元之貨物抵償賭債。
二、案經被害人乙○○訴由臺灣板橋地方法院檢察署檢察官偵查
    起訴。
    理  由
一、按被告以外之人於偵查中向檢察官所為陳述，除顯有不可信
    之情況者外，得為證據，刑事訴訟法法第159 條之1 第2項
    定有明文。偵查中對被告以外之人（包括證人、鑑定人、告
    訴人、被害人及共同被告等）所為之偵查筆錄，或被告以外
    之人向檢察官所提之書面陳述，性質上均屬傳聞證據。惟現
    階段刑事訴訟法規定檢察官代表國家偵查犯罪、實施公訴，
    依法其有訊問被告、證人及鑑定人之權，證人、鑑定人且須
    具結，而實務運作時，檢察官偵查中向被告以外之人所取得
    之陳述，原則上均能遵守法律規定，不致違法取供，其可信
    度極高，故除有顯有不可信之情況外，應認證人於偵查中之
    陳述具證據能力。查證人乙○○、丙○○於偵查中之證述，
    業經合法具結，客觀上亦無顯不可信之情況，揆諸前揭規定
    ，應認證人乙○○、丙○○於偵查中之證言具有證據能力。
二、訊據被告甲○○、丁○○均矢口否認有何恐嚇犯行，被告甲○○辯稱：伊有借錢給乙○○，但不是賭債，伊有打電話給
    乙○○請其處理債務，但沒有出言恐嚇，且伊也不知道丙○○的電話號碼，不可能打電話給丙○○云云，被告丁○○則
    辯稱：伊有借錢給乙○○，但是伊沒有打過電話給乙○○或
    丙○○，會去乙○○經營的中華五金行搬貨，是因為乙○○
    積欠伊經營的店鋪貨款，伊才去搬貨，和乙○○積欠賭債沒
    有關係云云。經查：
（一）告訴人乙○○於93年11月間，前往被告丁○○住處賭博，
      嗣因積欠賭債，而簽發總計金額290 萬元之支票13紙，交
      付被告2 人一情，業據證人乙○○於偵查及本院審理中證
      述在卷（96年度他字第1394號卷第7 、39頁、本院卷第33
      頁背面），並有支票票頭13張在卷可佐（96年度偵字第11
      628 號卷第5 頁），被告甲○○、丁○○亦不否認告訴人
      乙○○確有於上揭時地前往賭博，並因此積欠賭債一情，
      堪信告訴人確有積欠被告2 人上開賭債。被告2 人雖辯稱
      當時只有分別借錢給告訴人，並非告訴人積欠伊等賭債云
      云，然被告丁○○於偵查中供稱：93年11月20日，乙○○
      有到伊住處玩牌，玩一下就把身上的2 、3 萬元都輸掉，
      就開口向伊借錢，後來「林先生」和乙○○合夥一起玩，
      因為乙○○一直輸，伊借乙○○40幾萬元；伊當晚借乙○○現金40幾萬元，後來乙○○簽了3 張各20萬元支票還伊
      ，多餘之金額是利息，「林先生」是被告甲○○之朋友云
      云（96年度他字第1394號卷第18、25頁），然於本院審理
      中卻陳稱：伊只有拿到2 張支票，乙○○自己和「林先生
      」處理賭帳問題云云（本院卷第56頁正面），另被告甲○○於偵查中供稱：乙○○賭博輸錢後，伊有借乙○○現金
      20萬元，乙○○簽發1 張20萬元支票給伊；「林先生」叫
      阿明，伊不知阿明之電話云云（96年度他字第1394號卷第
      25 頁） ，於本院審理中則供稱：伊借40萬元的現金給乙○○；伊不知道丁○○有沒有借錢給乙○○；伊在偵查中
      說借乙○○20萬元，是因為伊借乙○○的40萬元裡面，有
      20萬元是伊向丁○○借了以後再借給乙○○；一只有拿到
      2 張20萬元支票云云（本院卷第55頁正面、第56頁正面、
      第57頁正面），被告2 人對於究竟各自借予告訴人多少現
      金、取得幾張支票等情，均供述不一，顯難信被告2 人上
      開辯詞為真實可採。
（二）被告2 人因催討告訴人清償上開賭債，遂先後撥打電話恐
      嚇告訴人等情，業據證人即告訴人乙○○於本院審理中證
      稱：伊因為賭債糾紛，在五金行開13張支票，面額20萬元
      12張、50萬元1 張，交給丁○○和甲○○，後來伊因此跑
      到大陸躲藏，伊打電話給丁○○希望欠款能減少，丁○○
      說不可能，並說如果伊不解決，會有兄弟去處理帳款，另
      甲○○時常打電話到伊手機留話說兄弟已經找來到板橋了
      ；丁○○向伊之會計丙○○表示如果伊不處理，會找人24
      小時在店外面站著，讓伊父母、小孩連飯都沒辦法吃，丙○○告知伊這件事，伊就說看店裡面有沒有貨可以讓他們
      搬，後來丁○○就搬走價值9 萬多元的貨；丙○○也有打
      電話給伊叫伊要小心一點，因為甲○○有打電話表示要找
      兄弟打斷伊手腳；伊聽到後，感到害怕，不是跑到親戚家
      就是去大陸等語（本院卷第33頁背面、第34頁），核與證
      人丙○○於本院審理中證稱：伊在87年11月到94年擔任中
      華五金行會計；因為老闆乙○○說欠賭債，被告2 人會打
      電話給乙○○，一個說不還賭債要讓乙○○斷手斷腳，另
      一個說要找兄弟24小時在店門口站，被告2 人各有撥打2
      、3 通恐嚇電話，乙○○就是因為害怕，所以把店收起來
      ；伊從電話中之聲音分辨出來電為上開恐嚇之一人為丁○○，且其亦自稱係丁○○，另外伊知道來電恐嚇之另一人
      為甲○○，是因對方在電話中自稱為「朱仔」（臺語），
      且本案案發前甲○○來電聯絡貨物時，也是自稱為「朱仔
      」；被告2 人來電都有提到要乙○○出面解決賭債問題，
      不然要對乙○○不利；伊也有把這些電話內容轉知乙○○
      等語相符（本院卷第36頁），且被告丁○○確於94年3 月
      28 日 前往乙○○經營之中華五金行搬運價值93,302元之
      貨物一節，亦有被告丁○○簽名之估價單乙紙在卷可參（
      96年度他字第1394號卷第3 頁），故堪信證人乙○○、丙○○上開證述為真實可採，足認被告2 人確有上揭連續多
      次撥打電話恐嚇告訴人乙○○之犯行。
（三）被告甲○○雖辯稱：伊沒有證人蔡惠如之行動電話門號，
      不可能撥打電話給證人丙○○云云，然查，告訴人乙○○
      於93年12月間告知證人丙○○本件賭債事宜，並欲結束中
      華五金行，嗣後多以證人丙○○之行動電話對外聯絡中華
      五金行之相關店務一節，業據證人丙○○於本院審理中證
      述在卷（本院卷第36頁正面、第37頁背面），而被告甲○○因與乙○○經營之中華五金行有商業往來，常與中華五
      金行之劉姓業務員聯絡，此為被告甲○○於本院審理中所
      是認（本院卷第38頁正面），則被告甲○○應能輕易取得
      當時中華五金行對外聯絡窗口即證人丙○○之行動電話門
      號，故難以被告甲○○空言辯稱沒有證人丙○○之行動電
      話門號云云，遽認證人乙○○、丙○○上開證述不可採信
      ，而為有利於被告甲○○之認定。
（四）被告丁○○雖辯稱：係乙○○積欠伊貨款，伊才前往搬貨
      云云，並提出估價單9 紙為證（96年度他字第1394號卷第
      42-4 4頁），然此為證人乙○○於本院審理中所否認（本
      院卷第33頁正面），證人丙○○於偵查中亦證稱：因為丁○○於94 年3月20日左右打電話恐嚇，伊感到很害怕，就
      打電話給乙○○，乙○○就說丁○○還有一些貨在伊公司
      ，不然就請丁○○來搬貨，至於那些貨款，之前就已經付
      清，伊公司並未積欠丁○○任何貨款等語（96年度他字第
      1394號卷第32、33頁），況觀以被告丁○○提出之估價單
      9 紙，然其中5 紙僅有一般貨品名稱、數量等記載，並無
      關於出貨對象為告訴人或積欠貨款之記載，已難信上開5
      紙估價單與告訴人有關，另4 紙估價單上雖有告訴人之簽
      名，然無積欠款項之註記，且其分為：92年1 月10日、
      金額24,528元；92年2 月18日、金額10,800元；92年
      8 月4 日、金額20,400元；92年3 月2 日、金額18,000
      元，總計金額為73,728元，與被告丁○○上開搬運之貨物
      金額93,302元不符，且據被告丁○○於偵查中供稱：伊係
      於93年6 月28日出貨予乙○○，因此積欠伊117,504 元云
      云（96年度他字第1394號卷第25頁），亦與上開估價單記
      載之時間不符，況上開估價單為92年2 月至8 月間告訴人
      乙○○向被告丁○○進貨資料，倘告訴人乙○○確有積欠
      上開貨款，且遲至93年間均未清償，則被告丁○○應能知
      悉告訴人於93年11月間之財務狀況不佳，自無於不僅未向
      告訴人催討貨款，甚至借款40萬元現金予告訴人供其賭博
      之理，此均足認被告丁○○上開所辯，不應採信。
（五）綜上，足認被告2 人確有因催討告訴人清償前揭積欠之賭
      債，於上揭時間、地點撥打電話恐嚇告訴人之犯行，被告
      2 人上開辯稱並未撥打電話恐嚇告訴人云云，顯不可採。
      本案事證明確，被告2人犯行洵堪認定，應予依法論科。
三、查被告2 人行為後，刑法部分條文業於94年2 月2 日修正公
    布，95年7 月1 日施行。修正後刑法第2 條第1 項規定：「
    行為後法律有變更者，適用行為時之法律；但行為後之法律
    有利於行為人者，適用最有利於行為人之法律」，係規範行
    為後法律變更所生新舊法比較適用之準據法，於新法施行後
    ，應適用修正後刑法第2 條第1 項之規定，為「從舊從輕」
    之比較。又法律變更之比較適用，比較時應就罪刑有關之共
    犯、未遂犯、想像競合犯、牽連犯、連續犯、結合犯，以及
    累犯加重、自首減輕暨其他法定加減（如身分加減）與加減
    例等一切情形，綜其全部罪刑之結果而為比較；且就比較之
    結果，須為整體之適用，不能割裂分別適用各該有利於行為
    人之法律，此即法律變更之比較適用所應遵守之「罪刑綜合
    比較原則」及「擇用整體性原則」（最高法院24年上字第
    4634 號 判例、27年上字第2615號判例、95年第8 次刑事庭
    會議決議參照）。經查：
（一）關於罰金刑部分，修正前刑法第33條第5款規定，罰金刑
      為1銀元以上，換算為新臺幣，僅為新臺幣3元；修正後刑
      法第33條第5款則將罰金刑提高為新台幣1千元以上，並以
      百元計算之。而刑法第305 條之罪法定刑規定為「300 元
      以下罰金」，依修正前刑法第33條第5 款及罰金罰鍰提高
      標準條例第1 條前段之規定計算，前開罰金刑為「最高為
      銀元3 千元即新臺幣9 千元」；依修正後刑法規定則罰金
      刑為「最高新臺幣9 千元，最低為新臺幣1 千元」，顯較
      為不利，故以修正前之規定對被告2 人較為有利。
（二）關於共同正犯部分，修正前刑法第28條規定：「2 人以上
      共同實施犯罪之行為者，皆為正犯。」修正後刑法第28條
      規定：「2 人以上共同實行犯罪之行為者，皆為正犯。」
      剔除未參與犯罪實行行為之預備及陰謀共同正犯，然對
      本件被告2 人而言，其等參與實行恐嚇行為，依修正前後
      之規定均成立共同正犯，修正前刑法第28條規定並未較不
      利於被告2 人，揆諸前揭規定，應適用被告2 人行為時即
      修正前刑法規定。
（三）關於連續犯部分，修正前刑法第56條「連續數行為而犯同
      一罪名者，以一罪論，但得加重其刑至二分之一」之規定
      業經刪除，惟本件被告2 人所為犯行有連續犯之裁判上一
      罪關係，倘依修正後刑法規定則為分論併罰之結果，對被
      告2 人產生不利之法律效果，故以修正前刑法第56條連續
      犯之規定較有利於被告。
（四）綜此，依整體比較之結果，自應適用修正前刑法規定處斷
      。
（五）關於累犯規定，修正前刑法第47條規定：受有期徒刑之執
      行完畢，或受無期徒刑或有期徒刑一部之執行而赦免後，
      5 年以內再犯有期徒刑以上之罪者，為累犯，加重本刑至
      2 分之1 ，修正後則改列為同法第47條第1 項，並增加5
      年內「故意」再犯之規定，本件被告丁○○不論依新舊法
      之規定均有累犯之適用，自不生新舊法律比較適用之問題
      ，而應依修正後刑法第47條第1 項之規定，論以被告丁○○累犯，並依法加重其刑（臺灣高等法院暨所屬法院95年
      法律座談會刑事類提案第8 號研討結果參照）。
（六）關於易科罰金之折算標準規定，修正前刑法第41條第1 項
      前段規定：「犯最重本刑為5 年以下有期徒刑以下之刑之
      罪，而受6 個月以下有期徒刑或拘役之宣告，因身體、教
      育、職業、家庭之關係或其他正當事由，執行顯有困難者
      ，得以1 元以上3 元以下折算1 日，易科罰金。」；依廢
      止前罰金罰鍰提高標準條例第2 條前段規定：就其原定數
      額提高為100 倍折算1 日，則被告行為時之易科罰金折算
      標準，應以銀元300 元折算1 日，經折算為新臺幣後，應
      以新臺幣900 元折算為1 日。惟被告行為後，新修正刑法
      第41條第1 項前段則規定：「犯最重本刑為5 年以下有期
      徒刑以下之刑之罪，而受6 個月以下有期徒刑或拘役之宣
      告者，得以新臺幣1 千元、2 千元或3 千元折算1 日，易
      科罰金。」，比較新舊法之結果，以修正前之規定較有利
      於被告2 人，自應適用之。
四、核被告甲○○、丁○○所為，均係犯刑法第305 條之恐嚇危
    害安全罪。被告2 人就上開犯行，有犯意聯絡及行為分擔，
    為共同正犯。被告2 人上開多次恐嚇危害安全犯行，時間緊
    接，所犯罪名相同，顯係基於概括之犯意反覆為之，爰依修
    正前刑法第56條規定論以一恐嚇危害安全罪，並均加重其刑
    。又被告丁○○有如事實欄所示之前科紀錄，於92年2 月19
    日執行完畢，有臺灣高等法院被告前案紀錄表及刑案資料查
    註紀錄表各1 份在卷可參，其受有期徒刑之執行完畢後，5
    年以內故意再犯有期徒刑以上之罪，為累犯，爰依刑法第47
    條第1 項規定遞加重其刑。爰審酌被告2 人為求告訴人清償
    賭債，即以上開方式恐嚇告訴人，造成告訴人心理之危害，
    兼衡其等犯罪之手段、方式，且迄未與告訴人達成和解賠償
    其損失，及被告2 人於犯罪後均否認犯行之態度等一切情狀
    ，分別量處如主文所示之刑，併依修正前刑法第41條第1 項
    前段規定，分別諭知易科罰金之折算標準。又被告2 人犯罪
    時間，均係在96年4 月24日以前，所犯之罪亦合於中華民國
    96 年 罪犯減刑條例第2 條第1 項第3 款規定之減刑條件，
    爰均予以減宣告刑二分之一，又其等所犯為最重本刑5 年以
    下有期徒刑之罪，經減刑為6 月以下有期徒刑，依同條例第
    9 條之規定，應併諭知易科罰金之折算標準，爰再依修正前
    刑法第41條第1 項前段之規定諭知易科罰金之折算標準。
據上論斷，依刑事訴訟法第299 條第1 項前段、第284 條之1 ，
刑法第305 條、第47條第1 項，修正前刑法第28條、第56條、第
41條第1 項前段，廢止前罰金罰鍰提高標準條例第2 條，刑法施
行法第1 條之1 ，現行法規所定貨幣單位折算新臺幣條例第2 條
，中華民國96年罪犯減刑條例第2 條第1 項第3 款、第7 條第1
項、第9 條，判決如主文。
本案經檢察官陳彥章到庭執行職務。
中    華    民    國    98    年    5     月    11    日
                  刑事第八庭    法  官  俞秀美
以上正本證明與原本無異。
如不服本判決應於收受判決後10日內向本院提出上訴書狀，並
應敘述具體理由。其未敘述上訴理由者，應於上訴期間屆滿後
20日內向本院補提理由書（均須按他造當事人之人數附繕本）
「切勿逕送上級法院」。
                                書記官  謝怡貞
中    華    民    國    98    年    5     月    11    日
附錄本案論罪科刑之法條：
中華民國刑法第305條
以加害生命、身體、自由、名譽、財產之事，恐嚇他人致生危害
於安全者，處2 年以下有期徒刑、拘役或3 百元以下罰金。


司法院資訊處製作；財團法人民間司法改革基金會備份。
